---
title: "Projeto"
author: "Christian Neitzel, Diana Silva, Tiago Miranda"
date: "r format(Sys.time(), '%Y-%m-%d')"
output:
  html_document: default
  word_document: default
---

```{r setup, include=FALSE}
knitr::opts_chunk$set(echo = TRUE)
```

Objetivo do trabalho:

Este trabalho contém uma análise demonstrativa de expressão genética diferencial, utilizando amostras de sequenciamento direcionado de 526 tumores de bexiga e seus normais correspondentes através do MSK-IMPACT. O conjunto de dados selecionado inclui 526 amostras de mais de 400 pacientes, nas quais a expressão genética foi quantificada.

Conjunto de Dados selecionados:
https://portal.gdc.cancer.gov/projects/TCGA-ACC 
https://www.ncbi.nlm.nih.gov/projects/gap/cgi-bin/study.cgi?study_id=phs000178.v11.p8&phv=354519&phd=&pha=&pht=7516&phvf=&phdf=&phaf=&phtf=&dssp=1&consent=&temp=1

Em primeiro lugar, procedemos à instalação dos packages necessários para realizar a análise da expressão diferencial.


```{r}
# Instalação e carregamento dos pacotes necessários
if (!require("BiocManager", quietly = TRUE)) {
    install.packages("BiocManager")
}

BiocManager::install(c("edgeR", "limma", "Glimma", "gplots", "org.Mm.eg.db", "RColorBrewer", "TCGAbiolinks", "DESeq2"))

# Carrega os pacotes instalados
library(edgeR)
library(limma)
library(Glimma)
library(gplots)
library(org.Mm.eg.db)
library(RColorBrewer)
library(TCGAbiolinks)
library(DESeq2)

# Verifica se o BiocManager está instalado e instala se necessário
if (!requireNamespace("BiocManager", quietly = TRUE))
  install.packages("BiocManager")

# Verifica se o pacote cBioPortalData está instalado e instala se necessário
if (!requireNamespace("cBioPortalData", quietly = TRUE))
  BiocManager::install("cBioPortalData")

# Carregamento do pacote cBioPortalData
library(cBioPortalData)

# Inicialização da API do cBioPortal
cbio <- cBioPortal()
```

## Including Plots

Nesta fase é realizado o carregamento dos dados clinicos do estudo,  explorados os ensaios do estudo disponiveis e organizados em dataframes:

```{r pressure, echo=FALSE}
# Obter dados clínicos
bladder_clin <- clinicalData(api = cbio, studyId = "bladder_msk_2023")
bladder_clin
dim(bladder_clin)  # Deve retornar 526 linhas e 29 colunas

# Carrega os dados do cBioPortal
bladder = cBioDataPack("bladder_msk_2023", ask = FALSE)
bladder

# Lista os nomes dos ensaios disponíveis no pacote dos dados do CBioPortal
names(assays(bladder))
# names(rowData(bladder)) # tipos de metadados associados a cada gene
# names(colData(bladder)) # tipos de metadados associados a cada amostra

# Summary dos dados
summary(bladder)

# Acessando os dados de cna e convertendo para um dataframe
dados_cna = assays(bladder)$cna
dados_cna_df = as.data.frame(dados_cna)

# Acessando os dados de cna_hg19 e convertendo para um dataframe
dados_cna_hg19 = assays(bladder)$cna_hg19.seg
dados_cna_hg19_df = as.data.frame(dados_cna_hg19)

# Acessando os dados de mutação e convertendo para um dataframe
dados_mutacao = assays(bladder)$mutations
dados_mutacao_df = as.data.frame(dados_mutacao)

```
```{r}

```
Análise Estatística de Dados de Cancro da Bexiga

Definição das Variáveis com as.factor
```{r}

# Idade em que a Sequenciação foi Reportada (Anos)
age = as.factor(bladder_clin$AGE_AT_SEQ_REPORTED_YEARS)

# Tipo de Cancro
cancer_type = as.factor(bladder_clin$CANCER_TYPE_DETAILED)

# Estado da Doença
disease_state = as.factor(bladder_clin$DISEASE_STATE)

# Tratamento com Erdafitinib
erdafitinib_treatment = as.factor(bladder_clin$ERDAFITINIB_TREATED)

# Estado de Sobrevivência Global desde o Tx com Erdafitinib
overall_status = as.factor(bladder_clin$ERDAFITINIB_TX_OS_STATUS)

# Estado Sem Progressão desde o Tx com Erdafitinib
progression_status = as.factor(bladder_clin$ERDAFITINIB_TX_PFS_STATUS)

# Painel de Genes
gene_panel = as.factor(bladder_clin$GENE_PANEL)

# Tipo MSI
msi_type = as.factor(bladder_clin$MSI_TYPE)

# Código Oncotree
oncotree_code = as.factor(bladder_clin$ONCOTREE_CODE)

# Raça
race = as.factor(bladder_clin$RACE)

# Classe da Amostra
sample_class = as.factor(bladder_clin$SAMPLE_CLASS)

# Sexo
sexo = as.factor(bladder_clin$SEX)

# Estado de Fumador
smoking_status = as.factor(bladder_clin$SMOKIMG_STATUS)

# Estado Somático
somatic_status = as.factor(bladder_clin$SOMATIC_STATUS)

```
1. Variáveis Numéricas

1.1. Idade em que a Sequenciação foi Reportada (Anos)
1.2. Sobrevivência Global (Meses desde o Tx com Erdafitinib)
1.3. Sobrevivência Sem Progressão (Meses desde o Tx com Erdafitinib)
1.4 Sobrevivência Global em Meses desde o Sequenciamento


1.1. Idade em que a Sequenciação foi Reportada (Anos)
```{r}
# Remover valores ausentes e calcular estatísticas descritivas
summary(na.omit(bladder_clin$AGE_AT_SEQ_REPORTED_YEARS))

# Desvio padrão
sd(na.omit(bladder_clin$AGE_AT_SEQ_REPORTED_YEARS))

# Intervalo Interquartílico
IQR(na.omit(bladder_clin$AGE_AT_SEQ_REPORTED_YEARS))

# Barplot e boxplot
barplot(table(bladder_clin$AGE_AT_SEQ_REPORTED_YEARS))
boxplot(as.numeric(bladder_clin$AGE_AT_SEQ_REPORTED_YEARS),
        main = "Idade em que a Sequência foi Reportada (Anos)",
        xlab = "Idade", horizontal = TRUE)

```
1.2. Sobrevivência Global (Meses desde o Tx com Erdafitinib)
```{r}
# Remover valores ausentes e calcular estatísticas descritivas
summary(na.omit(bladder_clin$ERDAFITINIB_TX_OS_MONTHS))

# Desvio padrão
sd(na.omit(bladder_clin$ERDAFITINIB_TX_OS_MONTHS))

# Intervalo Interquartílico
IQR(na.omit(bladder_clin$ERDAFITINIB_TX_OS_MONTHS))

# Barplot e boxplot
barplot(table(bladder_clin$ERDAFITINIB_TX_OS_MONTHS))
boxplot(as.numeric(bladder_clin$ERDAFITINIB_TX_OS_MONTHS),
        main = "Sobrevivência Global (Meses desde o Tx com Erdafitinib)",
        xlab = "Meses", horizontal = TRUE)


```
1.3. Sobrevivência Sem Progressão (Meses desde o Tx com Erdafitinib)
```{r}
# Remover valores ausentes e calcular estatísticas descritivas
summary(na.omit(bladder_clin$ERDAFITINIB_TX_PFS_MONTHS))

# Desvio padrão
sd(na.omit(bladder_clin$ERDAFITINIB_TX_PFS_MONTHS))

# Intervalo Interquartílico
IQR(na.omit(bladder_clin$ERDAFITINIB_TX_PFS_MONTHS))

# Barplot e boxplot
barplot(table(bladder_clin$ERDAFITINIB_TX_PFS_MONTHS))
boxplot(as.numeric(bladder_clin$ERDAFITINIB_TX_PFS_MONTHS), horizontal = T)

```
1.4 Sobrevivência Global em Meses desde o Sequenciamento
```{r}
# Remover valores missing
bladder_clin_filtered <- na.omit(bladder_clin)

# Resumo das medidas de tendencia central e dispersão
summary(bladder_clin_filtered$SEQUENCING_OS_MONTHS)

# Calcular o desvio padrão
sd(bladder_clin_filtered$SEQUENCING_OS_MONTHS)

# Calcular o Intervalo Interquartílico (IQR)
IQR(bladder_clin_filtered$SEQUENCING_OS_MONTHS)

# Barplot
barplot(table(bladder_clin_filtered$SEQUENCING_OS_MONTHS))

# Boxplot
boxplot(as.numeric(bladder_clin_filtered$SEQUENCING_OS_MONTHS), horizontal = TRUE)
```
2. Variáveis Categóricas:
   2.1. Detalhes do Tipo de Câncro
   2.2. Estado da Doença
   2.3. Tratamento com Erdafitinibe
   2.4. Status de Sobrevivência Global desde o Tratamento com Erdafitinibe
   2.5. Status de Progressão Livre desde o Tratamento com Erdafitinibe
   2.6. Raça
   2.7. Classe da Amostra
   2.8. Sexo
   2.9. Status de Fumador
   2.10. Status Somático
   2.11. Tipo de MSI (Instabilidade de Microssatélites)
   2.12. Código Oncotree

2.1. Detalhes do Tipo de Câncro
```{r}
# Gráfico de barras para visualizar as frequências absolutas
barplot(table(bladder_clin$CANCER_TYPE_DETAILED), 
        main = "Frequência Absoluta por Tipo de Cancro",
        xlab = "Tipo de Câncer", ylab = "Frequência Absoluta")

# Calcular as frequências absolutas e relativas
freq_abs <- table(bladder_clin$CANCER_TYPE_DETAILED)
freq_rel <- prop.table(freq_abs)

# Criar um data frame com as frequências absolutas e relativas
freq_data <- data.frame(Categoria = names(freq_abs),
                        Frequencia_Absoluta = as.numeric(freq_abs),
                        Frequencia_Relativa = as.numeric(freq_rel))

# Gráfico de barras para as frequências absolutas
barplot(freq_abs, main = "Frequência Absoluta por Tipo de Câncer",
        xlab = "Tipo de Câncer", ylab = "Frequência Absoluta")

# Gráfico de barras para as frequências relativas
barplot(freq_rel, main = "Distribuição Relativa por Tipo de Câncer",
        xlab = "Tipo de Câncer", ylab = "Frequência Relativa")

# Criar o gráfico de pizza
pie(freq_rel, main = "Distribuição Relativa por Tipo de Cancro",
    labels = paste(names(freq_rel), ": ", round(freq_rel * 100, 2), "%"), 
    col = rainbow(length(freq_rel)), cex = 0.8)
```
2.2. Estado da Doença
```{r}
# Gráfico de barras para visualizar as frequências absolutas
barplot(table(bladder_clin$DISEASE_STATE), 
        main = "Frequência Absoluta por Categoria",
        xlab = "Categoria", ylab = "Frequência Absoluta")

# Calcular as frequências absolutas e relativas
freq_abs <- table(bladder_clin$DISEASE_STATE)
freq_rel <- prop.table(freq_abs)

# Criar um data frame com as frequências absolutas e relativas
freq_data <- data.frame(Categoria = names(freq_abs),
                        Frequencia_Absoluta = as.numeric(freq_abs),
                        Frequencia_Relativa = as.numeric(freq_rel))

# Gráfico de barras para as frequências absolutas
barplot(freq_abs, main = "Frequência Absoluta por Categoria",
        xlab = "Categoria", ylab = "Frequência Absoluta")

# Gráfico de barras para as frequências relativas
barplot(freq_rel, main = "Distribuição Relativa por Categoria",
        xlab = "Categoria", ylab = "Frequência Relativa")

# Criar o gráfico de pizza
pie(freq_rel, main = "Distribuição Relativa por Categoria",
    labels = paste(names(freq_rel), ": ", round(freq_rel * 100, 2), "%"), 
    col = rainbow(length(freq_rel)),
    cex = 0.8)
```
2.3. Tratamento com Erdafitinibe
```{r}
# Gráfico de barras para visualizar as frequências absolutas
barplot(table(bladder_clin$ERDAFITINIB_TREATED), 
        main = "Frequência Absoluta por Categoria",
        xlab = "Categoria", ylab = "Frequência Absoluta")

# Calcular as frequências absolutas e relativas
freq_abs <- table(bladder_clin$ERDAFITINIB_TREATED)
freq_rel <- prop.table(freq_abs)

# Criar um data frame com as frequências absolutas e relativas
freq_data <- data.frame(Categoria = names(freq_abs),
                        Frequencia_Absoluta = as.numeric(freq_abs),
                        Frequencia_Relativa = as.numeric(freq_rel))

# Gráfico de barras para as frequências absolutas
barplot(freq_abs, main = "Frequência Absoluta por Categoria",
        xlab = "Categoria", ylab = "Frequência Absoluta")

# Gráfico de barras para as frequências relativas
barplot(freq_rel, main = "Distribuição Relativa por Categoria",
        xlab = "Categoria", ylab = "Frequência Relativa")

# Criar o gráfico de pizza
pie(freq_rel, main = "Distribuição Relativa por Categoria",
    labels = paste(names(freq_rel), ": ", round(freq_rel * 100, 2), "%"), 
    col = rainbow(length(freq_rel)),
    cex = 0.8)
```
2.4. Status de Sobrevivência Global desde o Tratamento com Erdafitinibe
```{r}
# Gráfico de barras para visualizar as frequências absolutas
barplot(table(bladder_clin$ERDAFITINIB_TX_OS_STATUS), 
        main = "Frequência Absoluta por Categoria",
        xlab = "Categoria", ylab = "Frequência Absoluta")

# Calcular as frequências absolutas e relativas
freq_abs <- table(bladder_clin$ERDAFITINIB_TX_OS_STATUS)
freq_rel <- prop.table(freq_abs)

# Criar um data frame com as frequências absolutas e relativas
freq_data <- data.frame(Categoria = names(freq_abs),
                        Frequencia_Absoluta = as.numeric(freq_abs),
                        Frequencia_Relativa = as.numeric(freq_rel))

# Gráfico de barras para as frequências absolutas
barplot(freq_abs, main = "Frequência Absoluta por Categoria",
        xlab = "Categoria", ylab = "Frequência Absoluta")

# Gráfico de barras para as frequências relativas
barplot(freq_rel, main = "Distribuição Relativa por Categoria",
        xlab = "Categoria", ylab = "Frequência Relativa")

# Criar o gráfico de pizza
pie(freq_rel, main = "Distribuição Relativa por Categoria",
    labels = paste(names(freq_rel), ": ", round(freq_rel * 100, 2), "%"), 
    col = rainbow(length(freq_rel)), cex = 0.8)
```
2.5. Status de Progressão Livre desde o Tratamento com Erdafitinibe
```{r}
# Gráfico de barras para visualizar as frequências absolutas
barplot(table(bladder_clin$ERDAFITINIB_TX_PFS_STATUS), 
        main = "Frequência Absoluta por Categoria",
        xlab = "Categoria", ylab = "Frequência Absoluta")

# Calcular as frequências absolutas e relativas
freq_abs <- table(bladder_clin$ERDAFITINIB_TX_PFS_STATUS)
freq_rel <- prop.table(freq_abs)

# Criar um data frame com as frequências absolutas e relativas
freq_data <- data.frame(Categoria = names(freq_abs),
                        Frequencia_Absoluta = as.numeric(freq_abs),
                        Frequencia_Relativa = as.numeric(freq_rel))

# Gráfico de barras para as frequências absolutas
barplot(freq_abs, main = "Frequência Absoluta por Categoria",
        xlab = "Categoria", ylab = "Frequência Absoluta")

# Gráfico de barras para as frequências relativas
barplot(freq_rel, main = "Distribuição Relativa por Categoria",
        xlab = "Categoria", ylab = "Frequência Relativa")

# Criar o gráfico de pizza
pie(freq_rel, main = "Distribuição Relativa por Categoria",
    labels = paste(names(freq_rel), ": ", round(freq_rel * 100, 2), "%"), 
    col = rainbow(length(freq_rel)), cex = 0.8)
```
2.6. Raça
```{r}
# Gráfico de barras para visualizar as frequências absolutas
barplot(table(bladder_clin$RACE), 
        main = "Frequência Absoluta por Categoria",
        xlab = "Categoria", ylab = "Frequência Absoluta")

# Calcular as frequências absolutas e relativas
freq_abs <- table(bladder_clin$RACE)
freq_rel <- prop.table(freq_abs)

# Criar um data frame com as frequências absolutas e relativas
freq_data <- data.frame(Categoria = names(freq_abs),
                        Frequencia_Absoluta = as.numeric(freq_abs),
                        Frequencia_Relativa = as.numeric(freq_rel))

# Gráfico de barras para as frequências absolutas
barplot(freq_abs, main = "Frequência Absoluta por Categoria",
        xlab = "Categoria", ylab = "Frequência Absoluta")

# Gráfico de barras para as frequências relativas
barplot(freq_rel, main = "Distribuição Relativa por Categoria",
        xlab = "Categoria", ylab = "Frequência Relativa")

# Criar o gráfico de pizza
pie(freq_rel, main = "Distribuição Relativa por Categoria",
    labels = paste(names(freq_rel), ": ", round(freq_rel * 100, 2), "%"), 
    col = rainbow(length(freq_rel)),
    cex = 0.8)
```
2.7. Classe da Amostra
```{r}
# Gráfico de barras para visualizar as frequências absolutas
barplot(table(bladder_clin$SAMPLE_CLASS), 
        main = "Frequência Absoluta por Categoria",
        xlab = "Categoria", ylab = "Frequência Absoluta")

# Calcular as frequências absolutas e relativas
freq_abs <- table(bladder_clin$SAMPLE_CLASS)
freq_rel <- prop.table(freq_abs)

# Criar um data frame com as frequências absolutas e relativas
freq_data <- data.frame(Categoria = names(freq_abs),
                        Frequencia_Absoluta = as.numeric(freq_abs),
                        Frequencia_Relativa = as.numeric(freq_rel))

# Gráfico de barras para as frequências absolutas
barplot(freq_abs, main = "Frequência Absoluta por Categoria",
        xlab = "Categoria", ylab = "Frequência Absoluta")

# Gráfico de barras para as frequências relativas
barplot(freq_rel, main = "Distribuição Relativa por Categoria",
        xlab = "Categoria", ylab = "Frequência Relativa")

# Criar o gráfico de pizza
pie(freq_rel, main = "Distribuição Relativa por Categoria",
    labels = paste(names(freq_rel), ": ", round(freq_rel * 100, 2), "%"), 
    col = rainbow(length(freq_rel)),
    cex = 0.8)
```
2.8. Sexo
```{r}
# Gráfico de barras para visualizar as frequências absolutas
barplot(table(bladder_clin$SEX), 
        main = "Frequência Absoluta por Categoria",
        xlab = "Categoria", ylab = "Frequência Absoluta")

# Calcular as frequências absolutas e relativas
freq_abs <- table(bladder_clin$SEX)
freq_rel <- prop.table(freq_abs)

# Criar um data frame com as frequências absolutas e relativas
freq_data <- data.frame(Categoria = names(freq_abs),
                        Frequencia_Absoluta = as.numeric(freq_abs),
                        Frequencia_Relativa = as.numeric(freq_rel))

# Gráfico de barras para as frequências absolutas
barplot(freq_abs, main = "Frequência Absoluta por Categoria",
        xlab = "Categoria", ylab = "Frequência Absoluta")

# Gráfico de barras para as frequências relativas
barplot(freq_rel, main = "Distribuição Relativa por Categoria",
        xlab = "Categoria", ylab = "Frequência Relativa")

# Criar o gráfico de pizza
pie(freq_rel, main = "Distribuição Relativa por Categoria",
    labels = paste(names(freq_rel), ": ", round(freq_rel * 100, 2), "%"), 
    col = rainbow(length(freq_rel)),
    cex = 0.8)
```
2.9. Status de Fumador
```{r}
# Gráfico de barras para visualizar as frequências absolutas
barplot(table(bladder_clin$SMOKIMG_STATUS), 
        main = "Frequência Absoluta por Categoria",
        xlab = "Categoria", ylab = "Frequência Absoluta")

# Calcular as frequências absolutas e relativas
freq_abs <- table(bladder_clin$SMOKIMG_STATUS)
freq_rel <- prop.table(freq_abs)

# Criar um data frame com as frequências absolutas e relativas
freq_data <- data.frame(Categoria = names(freq_abs),
                        Frequencia_Absoluta = as.numeric(freq_abs),
                        Frequencia_Relativa = as.numeric(freq_rel))

# Gráfico de barras para as frequências absolutas
barplot(freq_abs, main = "Frequência Absoluta por Categoria",
        xlab = "Categoria", ylab = "Frequência Absoluta")

# Gráfico de barras para as frequências relativas
barplot(freq_rel, main = "Distribuição Relativa por Categoria",
        xlab = "Categoria", ylab = "Frequência Relativa")

# Criar o gráfico de pizza
pie(freq_rel, main = "Distribuição Relativa por Categoria",
    labels = paste(names(freq_rel), ": ", round(freq_rel * 100, 2), "%"), 
    col = rainbow(length(freq_rel)),
    cex = 0.8)
```
2.10. Status Somático
```{r}
# Gráfico de barras para visualizar as frequências absolutas
barplot(table(bladder_clin$SOMATIC_STATUS), 
        main = "Frequência Absoluta por Categoria",
        xlab = "Categoria", ylab = "Frequência Absoluta")

# Calcular as frequências absolutas e relativas
freq_abs <- table(bladder_clin$SOMATIC_STATUS)
freq_rel <- prop.table(freq_abs)

# Criar um data frame com as frequências absolutas e relativas
freq_data <- data.frame(Categoria = names(freq_abs),
                        Frequencia_Absoluta = as.numeric(freq_abs),
                        Frequencia_Relativa = as.numeric(freq_rel))

# Gráfico de barras para as frequências absolutas
barplot(freq_abs, main = "Frequência Absoluta por Categoria",
        xlab = "Categoria", ylab = "Frequência Absoluta")

# Gráfico de barras para as frequências relativas
barplot(freq_rel, main = "Distribuição Relativa por Categoria",
        xlab = "Categoria", ylab = "Frequência Relativa")

# Criar o gráfico de pizza
pie(freq_rel, main = "Distribuição Relativa por Categoria",
    labels = paste(names(freq_rel), ": ", round(freq_rel * 100, 2), "%"), 
    col = rainbow(length(freq_rel)),
    cex = 0.8)
```
2.11. Tipo de MSI (Instabilidade de Microssatélites)
```{r}
# Gráfico de barras para visualizar as frequências absolutas
barplot(table(bladder_clin$MSI_TYPE), 
        main = "Frequência Absoluta por Categoria",
        xlab = "Categoria", ylab = "Frequência Absoluta")

# Calcular as frequências absolutas e relativas
freq_abs <- table(bladder_clin$MSI_TYPE)
freq_rel <- prop.table(freq_abs)

# Criar um data frame com as frequências absolutas e relativas
freq_data <- data.frame(Categoria = names(freq_abs),
                        Frequencia_Absoluta = as.numeric(freq_abs),
                        Frequencia_Relativa = as.numeric(freq_rel))

# Gráfico de barras para as frequências absolutas
barplot(freq_abs, main = "Frequência Absoluta por Categoria",
        xlab = "Categoria", ylab = "Frequência Absoluta")

# Gráfico de barras para as frequências relativas
barplot(freq_rel, main = "Distribuição Relativa por Categoria",
        xlab = "Categoria", ylab = "Frequência Relativa")

# Criar o gráfico de pizza
pie(freq_rel, main = "Distribuição Relativa por Categoria",
    labels = paste(names(freq_rel), ": ", round(freq_rel * 100, 2), "%"), 
    col = rainbow(length(freq_rel)),
    cex = 0.8)
```
2.12. Código Oncotree
```{r}
# Gráfico de barras para visualizar as frequências absolutas
barplot(table(bladder_clin$ONCOTREE_CODE), 
        main = "Frequência Absoluta por Categoria",
        xlab = "Categoria", ylab = "Frequência Absoluta")

# Calcular as frequências absolutas e relativas
freq_abs <- table(bladder_clin$ONCOTREE_CODE)
freq_rel <- prop.table(freq_abs)

# Criar um data frame com as frequências absolutas e relativas
freq_data <- data.frame(Categoria = names(freq_abs),
                        Frequencia_Absoluta = as.numeric(freq_abs),
                        Frequencia_Relativa = as.numeric(freq_rel))

# Gráfico de barras para as frequências absolutas
barplot(freq_abs, main = "Frequência Absoluta por Categoria",
        xlab = "Categoria", ylab = "Frequência Absoluta")

# Gráfico de barras para as frequências relativas
barplot(freq_rel, main = "Distribuição Relativa por Categoria",
        xlab = "Categoria", ylab = "Frequência Relativa")

# Criar o gráfico de pizza
pie(freq_rel, main = "Distribuição Relativa por Categoria",
    labels = paste(names(freq_rel), ": ", round(freq_rel * 100, 2), "%"), 
    col = rainbow(length(freq_rel)), cex = 0.8)
```
3. Variáveis Contínuas:
3.1. Melhor Resposta ao Erdafitinib
3.2. Fração do Genoma Alterado
3.3. Contagem de Mutações
3.4. TMB
3.5. Pureza do Tumor


3.1. Melhor Resposta ao Erdafitinib
```{r}
# Remover valores ausentes e calcular o valor minimo, 1º quartil, mediana, média, 3º quartil e valor máximo da variavel.
summary_best_response <- summary(na.omit(bladder_clin$BEST_RESPONSE))
# Visualizar os valores
summary_best_response

# Remover valores ausentes e calcular o desvio padrão da variavel.
sd_best_response <- sd(na.omit(bladder_clin$BEST_RESPONSE))
# Visualizar o valor
sd_best_response

# Remover valores ausentes e calcular o Intervalo interquartilico.
IQR_best_response <- IQR(na.omit(bladder_clin$BEST_RESPONSEb))
# Visualizar o valor
IQR_best_response

plot(table(bladder_clin$BEST_RESPONSE))

# Criar o gráfico de caixa
boxplot(na.omit(bladder_clin$BEST_RESPONSE),  
        main = "Melhor resposta ao Erdafitinib",   
        xlab = "Melhor Resposta",                 
        horizontal = TRUE)                       
```
3.2. Fração do Genoma Alterado
```{r}
# Remover valores ausentes e calcular o valor minimo, 1º quartil, mediana, média, 3º quartil e valor máximo da variavel.
summary_ <- summary(na.omit(bladder_clin$FRACTION_GENOME_ALTERED))
# Visualizar os valores
summary_

# Remover valores ausentes e calcular o desvio padrão da variavel.
sd_ <- sd(na.omit(bladder_clin$FRACTION_GENOME_ALTERED))
# Visualizar o valor
sd_

# Remover valores ausentes e calcular o Intervalo interquartilico.
IQR_ <- IQR(na.omit(bladder_clin$FRACTION_GENOME_ALTERED))
# Visualizar o valor
IQR_

# Calcular a variância
var_ <- var(na.omit(bladder_clin$FRACTION_GENOME_ALTERED))

# Visualizar o valor da variância
var_

# Criar o gráfico de caixa
# Filtrar os dados nao numericos
filtered_data <- bladder_clin[complete.cases(bladder_clin$FRACTION_GENOME_ALTERED), ]
boxplot(filtered_data$FRACTION_GENOME_ALTERED, horizontal=T)
```
3.3. Contagem de Mutações
```{r}
# Remover valores ausentes e calcular o valor minimo, 1º quartil, mediana, média, 3º quartil e valor máximo da variavel.
summary_ <- summary(na.omit(bladder_clin$MUTATION_COUNT))
# Visualizar os valores
summary_

# Remover valores ausentes e calcular o desvio padrão da variavel.
sd_ <- sd(na.omit(bladder_clin$MUTATION_COUNT))
# Visualizar o valor
sd_

# Remover valores ausentes e calcular o Intervalo interquartilico.
IQR_ <- IQR(na.omit(bladder_clin$MUTATION_COUNT))
# Visualizar o valor
IQR_

# Calcular a variância
var_ <- var(na.omit(bladder_clin$MUTATION_COUNT))

# Visualizar o valor da variância
var_

barplot(table(bladder_clin$MUTATION_COUNT))

# Criar o gráfico de caixa
boxplot(bladder_msk_2023_clinical_data$"Mutation.Count", horizontal=T)
```
3.4. TMB
```{r}
# Remover valores ausentes e calcular o valor minimo, 1º quartil, mediana, média, 3º quartil e valor máximo da variavel.
summary_ <- summary(na.omit(bladder_clin$TMB_NONSYNONYMOUS))
# Visualizar os valores
summary_

# Remover valores ausentes e calcular o desvio padrão da variavel.
sd_ <- sd(na.omit(bladder_clin$TMB_NONSYNONYMOUS))
# Visualizar o valor
sd_

# Remover valores ausentes e calcular o Intervalo interquartilico.
IQR_ <- IQR(na.omit(bladder_clin$TMB_NONSYNONYMOUS))
# Visualizar o valor
IQR_

barplot(table(bladder_clin$TMB_NONSYNONYMOUS))
plot(table(bladder_clin$TMB_NONSYNONYMOUS))

# Criar o gráfico de caixa
boxplot(bladder_clin$TMB_NONSYNONYMOUS, horizontal=T)
```
3.5. Pureza do Tumor
```{r}
# Remover valores ausentes e calcular o valor minimo, 1º quartil, mediana, média, 3º quartil e valor máximo da variavel.
summary_ <- summary(na.omit(bladder_clin$TUMOR_PURITY))
# Visualizar os valores
summary_

# Remover valores ausentes e calcular o desvio padrão da variavel.
sd_ <- sd(na.omit(bladder_clin$TUMOR_PURITY))
# Visualizar o valor
sd_

# Remover valores ausentes e calcular o Intervalo interquartilico.
IQR_ <- IQR(na.omit(bladder_clin$TUMOR_PURITY))
# Visualizar o valor
IQR_

barplot(table(bladder_clin$TUMOR_PURITY))
plot(table(bladder_clin$TUMOR_PURITY))

# Criar o gráfico de caixa
boxplot(bladder_clin$TUMOR_PURITY, horizontal=T)