---
title: "Projeto de Análise de Neoplasia da Bexiga*"
author: "Christian Neitzel, Diana Silva, Diogo Esteves, Tiago Miranda"
date: "r format(Sys.time(), '%Y-%m-%d')"
output:
  html_document: default
  word_document: default
---

```{r setup, include=FALSE}
knitr::opts_chunk$set(echo = TRUE)
```
## Introdução

Este projeto foi desenvolvido no âmbito da UC "Extração de Conhecimento de Dados Biológicos (2023/24)" do Mestrado em Bioinformática da Escola de Engenharia da Universidade do Minho. O objetivo central é analisar um conjunto de dados relacionados ao Carcinoma da Bexiga, acessados através do cBioPortal, utilizando ferramentas como R e pacotes do cBioportal Bioconductor. O projeto será dividido em x fases principais.

Fase 1: Exploração e Análise de Dados

A primeira fase compreenderá as seguintes etapas: explicação da origem e relevância dos dados; realização de tarefas de preparação e pré-processamento dos dados; resumo dos dados através de estatísticas descritivas e exploração visual por meio de gráficos; realização de análises estatísticas univariadas; e por fim, análise de expressão diferencial e de enriquecimento.

**Contextualização**

A neoplasia da bexiga representa um desafio global de saúde, sendo uma das formas de cancro mais prevalentes em todo o mundo. Embora a abordagem clínica tenha permanecido largamente inalterada ao longo dos anos, descobertas recentes têm aberto caminho para uma nova era no diagnóstico e gestão da doença (Dyrskjøt et al., 2023). A mortalidade específica começou a diminuir em regiões com maior consciencialização social dos fatores de risco e redução da exposição a agentes carcinogénicos. A remoção cirurgica radical da bexiga continua a ser o padrão-ouro para casos invasivos, enquanto o valor clínico da linfadenectomia e alternativas à quimioterapia perioperatória estão a ser desafiados. Paralelamente, avanços na biologia molecular e na compreensão da tumorigénese estão a abrir caminho para uma medicina personalizada. A detecção precoce é crucial para um melhor prognóstico, e métodos minimamente invasivos de diagnóstico são essenciais (Dobruch & Oszczudłowski, 2021).

**Análise Demonstrativa de Expressão Genética Diferencial**

Este trabalho contém uma análise demonstrativa de expressão genética diferencial, utilizando amostras de sequenciamento direcionado presentes no estudo "Genomic Differences Between "Primary" and "Secondary" Muscle-invasive Bladder Cancer as a Basis for Disparate Outcomes to Cisplatin-based Neoadjuvant Chemotherapy" (https://www.cbioportal.org/study/summary?id=blca_msk_tcga_2020).
Neste estudo os investigadores tiveram como objetivo, investigar as diferenças genômicas entre o carcinoma de bexiga músculo-invasivo "primário" e "secundário" e como estas diferenças afetam a resposta à quimioterapia neoadjuvante à base de cisplatina.
Os autores analisaram dados genômicos de 222 pacientes com carcinoma de bexiga músculo-invasivo tratados com quimioterapia neoadjuvante à base de cisplatina. Os pacientes foram divididos em dois grupos: aqueles com carcinoma de bexiga "primário" (sem tratamento prévio) e aqueles com carcinoma de bexiga "secundário" (já tratado com quimioterapia ou radiação).


## Instalação e importação de packages

Nesta secção, são destacados todos os pacotes utilizados no trabalho, que facilitam a aquisição e análise de dados ao longo do documento, tornando mais eficiente a obtenção e compreensão das informações relevantes. Em primeiro lugar, procedemos à instalação dos pacotes necessários para realizar a análise da expressão diferencial. Isso garante que todas as ferramentas estejam disponíveis para conduzir as análises de forma adequada e precisa.
```{r}
# Instalação dos pacotes necessários
if (!requireNamespace("BiocManager", quietly = TRUE))
  install.packages("BiocManager")

BiocManager::install(c("cBioPortalData", "edgeR", "limma", "Glimma", "gplots", "org.Mm.eg.db", "TCGAbiolinks", "DESeq2"), ask = FALSE)

if (!requireNamespace("GGally", quietly = TRUE))
  install.packages("GGally", dependencies = TRUE, repos = "https://CRAN.R-project.org/")

# Carregamento dos pacotes
library(BiocManager)
library(GGally)
library(tibble)
library(dplyr)
library(cBioPortalData)
library(edgeR)
library(limma)
library(DESeq2)

# Inicialização da API do cBioPortal
cbio <- cBioPortal()
```

# Exploração dos dados presentes no data set

Nesta fase é realizado o carregamento dos dados clinicos do estudo,
explorados os ensaios do estudo disponiveis e organizados em dataframes:

```{r pressure, echo=FALSE}
# Obter dados clínicos
bladder_clin <- clinicalData(api = cbio, studyId = "blca_msk_tcga_2020")
dim(bladder_clin)  # Deve retornar 476 linhas e 42 colunas

# Carrega os dados do cBioPortal
bladder = cBioDataPack("blca_msk_tcga_2020", ask = FALSE)
bladder

# Lista os nomes dos ensaios disponíveis no pacote dos dados do CBioPortal
names(assays(bladder))
names(colData(bladder)) # tipos de metadados associados a cada amostra

# Summary dos dados
summary(bladder)
```
Extração dos Metadados

A extração dos metadados é um processo vital na organização e
compreensão de conjuntos de dados. Os metadados fornecem informações
essenciais sobre os dados, incluindo sua origem, estrutura, formato e
significado.

```{r}
# Consulta dos dados de mrna e conversão em dataframe.
dados_mrna <- assays(bladder)$mrna_seq_v2_rsem
dados_mrna_df <- as.data.frame(dados_mrna)
```

Alteramos alguns nomes das colunas e verificamos se as colunas
apresentavam valores de NAs

Durante o processo de análise de dados, é comum realizar ajustes na
estrutura do conjunto de dados para melhorar sua organização e
compreensão. Uma etapa comum é a alteração dos nomes das colunas para
torná-los mais descritivos e intuitivos. Isso facilita a interpretação
dos dados e ajuda na identificação das variáveis.

Além disso, é essencial verificar se as colunas apresentam valores
ausentes (NAs) após as alterações. Os NAs podem ocorrer por diversos
motivos, como erros de medição ou falhas na coleta de dados, sendo
fundamental identificá-los para decidir como tratá-los adequadamente
durante a análise.

Portanto, após a alteração dos nomes das colunas, é recomendável
realizar uma verificação minuciosa para garantir a integridade dos dados
e prepará-los para análises posteriores. Isso contribui para a
confiabilidade e qualidade dos resultados obtidos a partir do conjunto
de dados.

```{r}
# Conversão de colunas que possuem valores numéricos (no entanto não são) para serem numéricas
# Definir as variáveis como fatores
bladder_clin <- bladder_clin %>%
  mutate(
    PFS_STATUS = as.factor(PFS_STATUS),
    PRIOR_DX = as.factor(PRIOR_DX),
    RADIATION_THERAPY = as.factor(RADIATION_THERAPY),
    SEX = as.factor(SEX),
    DFS_STATUS = as.factor(DFS_STATUS),
    sampleId = as.factor(sampleId),
    ANALYSIS_COHORT = as.factor(ANALYSIS_COHORT),
    CANCER_TYPE = as.factor(CANCER_TYPE),
    CANCER_TYPE_DETAILED = as.factor(CANCER_TYPE_DETAILED),
    DISTANT_METS = as.factor(DISTANT_METS),
    GRADE = as.factor(GRADE),
    LYMPH_NODE_STATUS = as.factor(LYMPH_NODE_STATUS),
    ONCOTREE_CODE = as.factor(ONCOTREE_CODE),
    PRIMARY_VS_SECONDARY = as.factor(PRIMARY_VS_SECONDARY),
    PRIOR_INTRAVESICAL_CHEMOTHERAPY = as.factor(PRIOR_INTRAVESICAL_CHEMOTHERAPY),
    SAMPLE_TYPE = as.factor(SAMPLE_TYPE),
    SOMATIC_STATUS = as.factor(SOMATIC_STATUS),
    TUMOR_STAGE = as.factor(TUMOR_STAGE),
    AJCC_PATHOLOGIC_TUMOR_STAGE = as.factor(AJCC_PATHOLOGIC_TUMOR_STAGE),
    COHORT = as.factor(COHORT),
    ETHNICITY = as.factor(ETHNICITY),
    OS_STATUS = as.factor(OS_STATUS),
    PATH_M_STAGE = as.factor(PATH_M_STAGE),
    PATH_N_STAGE = as.factor(PATH_N_STAGE),
    PATH_T_STAGE = as.factor(PATH_T_STAGE),
    RACE = as.factor(RACE)
  )

# Definir as variáveis como numéricas
bladder_clin <- bladder_clin %>%
  mutate(
    RAGNUM_HYPOXIA_SCORE = as.numeric(RAGNUM_HYPOXIA_SCORE),
    WINTER_HYPOXIA_SCORE = as.numeric(WINTER_HYPOXIA_SCORE),
    DFS_MONTHS = as.numeric(DFS_MONTHS),
    ANEUPLOIDY_SCORE = as.numeric(ANEUPLOIDY_SCORE),
    FRACTION_GENOME_ALTERED = as.numeric(FRACTION_GENOME_ALTERED),
    MSI_SCORE_MANTIS = as.numeric(MSI_SCORE_MANTIS),
    MSI_SENSOR_SCORE = as.numeric(MSI_SENSOR_SCORE),
    MUTATION_COUNT = as.numeric(MUTATION_COUNT),
    TMB_NONSYNONYMOUS = as.numeric(TMB_NONSYNONYMOUS),
    AGE = as.numeric(AGE),
    BUFFA_HYPOXIA_SCORE = as.numeric(BUFFA_HYPOXIA_SCORE),
    OS_MONTHS = as.numeric(OS_MONTHS),
    PFS_MONTHS = as.numeric(PFS_MONTHS),
    SAMPLE_COUNT = as.numeric(SAMPLE_COUNT)
  )

# Substituição dos NAs
na_columns <- sapply(bladder_clin, function(x) any(is.na(x)))

for (col_name in names(bladder_clin)) {
  if (na_columns[col_name]) {
    if (is.numeric(bladder_clin[[col_name]])) {
      median_val <- median(bladder_clin[[col_name]], na.rm = TRUE)
      bladder_clin[[col_name]][is.na(bladder_clin[[col_name]])] <- median_val
    } else {
      bladder_clin[[col_name]][is.na(bladder_clin[[col_name]])] <- "Unknown"
    }
  }
}

# Verificar se ainda há valores NA
summary(bladder_clin)
```
Normalização dos dados
```{r}
# Normalização dos dados
# Definição da função de Min-Max Scaling
min_max_scaling <- function(x) {
  if (is.numeric(x)) {
    return((x - min(x, na.rm = TRUE)) / (max(x, na.rm = TRUE) - min(x, na.rm = TRUE)))
  } else {
    return(x)
  }
}

# Aplicação do Min-Max Scaling exclusivamente às colunas numéricas
bladder_clin <- bladder_clin %>%
  mutate(across(where(is.numeric), min_max_scaling))

#######################codigo todo alterado para o novo dataset até aqui#################
dados_mrna <- dados_mrna %>%
  mutate(across(where(is.numeric), min_max_scaling))

```

### Análise de Expressão Diferencial
```{r}
# Obter dados de expressão
blca_expr <- expressionData(api = cbio, studyId = "data_mrna_agilent_microarray")
blca_expr

# Define-se o count_matrix
count_matrix = blca_expr

# Substituição de valores NA com a mediana de cada coluna
count_matrix <- apply(count_matrix, 2, function(x) {
  x[is.na(x)] <- median(x, na.rm = TRUE)
  return(x)
})

# Criação de um objeto DESeqDataSet
dds <- DESeqDataSetFromMatrix(countData = count_matrix,
                              colData = blca_clin,
                              design = ~ SEX + CANCER_TYPE_DETAILED)

# Estimar fatores de tamanho e dispersão
dds <- DESeq(dds)

# Análise de expressão diferencial
dds <- DESeq(dds)
res <- results(dds)

# Ajustamento para testes múltiplos
res <- lfcShrink(dds, contrast = c("SEX", "male", "female"), method = "apeglm")

```

### Análise de Enriquecimento
```{r}
# Transformação de dados de contagem
vsd = varianceStabilizingTransformation(dds, blind = FALSE) 

# 5. Heatmap de distâncias entre amostras
# Calcular a distância entre as amostras
sampleDists <- dist(t(assay(vsd)))

# 5.1 Heatmap contendo as distâncias Euclideanas entre as amostras calculadas a partir da transformação VST
pheatmap(sampleDistMatrix, clustering_distance_rows = sampleDists, clustering_distance_cols = sampleDists, col = colors)

# 5.2 Principal component plot of the samples
plotPCA(vsd, intgroup = c("condition"))
```
```{r}
```
### Bibliografia

Dobruch, J., & Oszczudłowski, M. (2021). Bladder Cancer: Current Challenges and Future Directions. Medicina (Kaunas, Lithuania), 57(8). https://doi.org/10.3390/MEDICINA57080749

Dyrskjøt, L., Hansel, D. E., Efstathiou, J. A., Knowles, M. A., Galsky, M. D., Teoh, J., & Theodorescu, D. (2023). Bladder cancer. Nature Reviews. Disease Primers, 9(1). https://doi.org/10.1038/S41572-023-00468-9


```{r}