---
title: "Projeto de Análise de Neoplasia da Bexiga"
author: "Christian Neitzel, Diana Silva, Diogo Esteves, Tiago Miranda"
date: "`r format(Sys.time(), '%Y-%m-%d')`"
output:
  html_document: default
  word_document: default
editor_options: 
  markdown: 
    wrap: 72
---

```{r setup, include=FALSE}
knitr::opts_chunk$set(echo = TRUE)
```

## Introdução

Este projeto foi desenvolvido no âmbito da UC "Extração de Conhecimento
de Dados Biológicos (2023/24)" do Mestrado em Bioinformática da Escola
de Engenharia da Universidade do Minho. O objetivo central é analisar um
conjunto de dados relacionados ao Carcinoma da Bexiga, acessados através
do cBioPortal, utilizando ferramentas como R e pacotes do cBioportal
Bioconductor. O projeto será dividido em x fases principais.

**Contextualização**

A neoplasia da bexiga representa um desafio global de saúde, sendo uma
das formas de cancro mais prevalentes em todo o mundo. Embora a
abordagem clínica tenha permanecido largamente inalterada ao longo dos
anos, descobertas recentes têm aberto caminho para uma nova era no
diagnóstico e gestão da doença (Dyrskjøt et al., 2023). A mortalidade
específica começou a diminuir em regiões com maior consciencialização
social dos fatores de risco e redução da exposição a agentes
carcinogénicos. A remoção cirurgica radical da bexiga continua a ser o
padrão-ouro para casos invasivos, enquanto o valor clínico da
linfadenectomia e alternativas à quimioterapia perioperatória estão a
ser desafiados. Paralelamente, avanços na biologia molecular e na
compreensão da tumorigénese estão a abrir caminho para uma medicina
personalizada. A detecção precoce é crucial para um melhor prognóstico,
e métodos minimamente invasivos de diagnóstico são essenciais (Dobruch &
Oszczudłowski, 2021).

**Análise Demonstrativa de Expressão Genética Diferencial**

Este trabalho contém uma análise demonstrativa de expressão genética
diferencial, utilizando amostras de sequenciamento direcionado presentes
no estudo "Genomic Differences Between "Primary" and "Secondary"
Muscle-invasive Bladder Cancer as a Basis for Disparate Outcomes to
Cisplatin-based Neoadjuvant Chemotherapy"
(<https://www.cbioportal.org/study/summary?id=blca_msk_tcga_2020>).
Neste estudo os investigadores tiveram como objetivo, investigar as
diferenças genômicas entre o carcinoma de bexiga músculo-invasivo
"primário" e "secundário" e como estas diferenças afetam a resposta à
quimioterapia neoadjuvante à base de cisplatina. Os autores analisaram
dados genômicos de pacientes com carcinoma de bexiga
músculo-invasivo tratados com quimioterapia neoadjuvante à base de
cisplatina. Os pacientes foram divididos em dois grupos: aqueles com
carcinoma de bexiga "primário" (sem tratamento prévio) e aqueles com
carcinoma de bexiga "secundário" (já tratado com quimioterapia ou
radiação).

### Fase 1: Exploração e Análise de Dados

A primeira fase compreenderá as seguintes etapas: explicação da origem e
relevância dos dados; realização de tarefas de preparação e
pré-processamento dos dados; resumo dos dados através de estatísticas
descritivas e exploração visual por meio de gráficos; realização de
análises estatísticas univariadas; e por fim, análise de expressão
diferencial e de enriquecimento.

#### Instalação e importação de packages

Nesta secção, são destacados todos os pacotes utilizados no trabalho,
que facilitam a aquisição e análise de dados ao longo do documento,
tornando mais eficiente a obtenção e compreensão das informações
relevantes. Em primeiro lugar, procedemos à instalação dos pacotes
necessários para realizar a análise da expressão diferencial. Isso
garante que todas as ferramentas estejam disponíveis para conduzir as
análises de forma adequada e precisa.

```{r, include=FALSE}
# Instalação dos pacotes necessários

### Só é necessário correr este código se os pacotes ainda não foram instalados ou se estão desatualizados! Caso já estejam, podem saltar para o carregamento dos pacotes! ###

if (!requireNamespace("BiocManager", quietly = TRUE))
  install.packages("BiocManager")

BiocManager::install(c("cBioPortalData", "edgeR", "limma", "Glimma", "gplots", "org.Mm.eg.db","org.Hs.eg.db", "TCGAbiolinks", "DESeq2", "clusterProfiler", "EnhancedVolcano"), ask = FALSE)

if (!requireNamespace("GGally", quietly = TRUE))
  install.packages("GGally", dependencies = TRUE, repos = "https://CRAN.R-project.org/")
```

```{r, include=FALSE}
# Carregamento dos pacotes
library(cBioPortalData)
library(edgeR)
library(limma)
library(DESeq2)
library(GGally)
library(dplyr)
library(tibble)
library(TCGAbiolinks)
library(clusterProfiler)
library(org.Hs.eg.db)
library(EnhancedVolcano)

```

# Exploração dos dados presentes no dataset

Nesta fase é realizado o carregamento dos dados clinicos do estudo,
explorados os ensaios do estudo disponiveis e organizados em dataframes:

```{r pressure, echo=FALSE}
## Inicialização do API cBioPortal e obtenção dos dados do estudo "blca_msk_tcga_2020"

# Automáticamente define a working directory para o local do ficheiro .Rmd
setwd(dirname(rstudioapi::getSourceEditorContext()$path))

# Inicialização da API do cBioPortal
cbio <- cBioPortal()

# Obter dados clínicos
bladder_clin <- clinicalData(api = cbio, studyId = "blca_msk_tcga_2020")
dim(bladder_clin)  # Deve retornar 476 linhas e 42 colunas

# Carrega os dados do cBioPortal
bladder = cBioDataPack("blca_msk_tcga_2020", ask = FALSE)

# Lista os nomes dos ensaios disponíveis no pacote dos dados do CBioPortal
names(assays(bladder))
names(colData(bladder)) # tipos de metadados associados a cada amostra

# Summary dos dados
summary(bladder)
```

# Extração dos Metadados

A extração dos metadados é um processo vital na organização e
compreensão de conjuntos de dados. Os metadados fornecem informações
essenciais sobre os dados, incluindo sua origem, estrutura, formato e
significado.
```{r}
# Informações (Descrição, citação e PubMed ID do artigo) presentes no ficheiro "meta_study.txt"
meta_study <- read.delim("blca_msk_tcga_2020\\meta_study.txt", sep = ":", 
                         header = FALSE, 
                         row.names = 1, 
                         col.names = c("", "data")
                         )

meta_study$data <- trimws(meta_study$data) # Remove leading spaces na coluna "data"

meta_study["description", "data"] # Descrição
meta_study["citation", "data"]    # Citação
meta_study["pmid", "data"]        # pmid (PubMed ID), permite encontrar o artigo da qual originaram os dados
```


```{r}
# Consulta dos dados de mrna e conversão em dataframe.
min_max_scaling <- function(x) {
  if(all(is.na(x)) || length(unique(na.omit(x))) == 1) {
    return(rep(0, length(x)))  # Retorna zeros se os valores forem NA ou iguais
  }
  min_val <- min(x, na.rm = TRUE)
  max_val <- max(x, na.rm = TRUE)
  return((x - min_val) / (max_val - min_val))
}

#sem o min e max scaling nesta parte ocorre erro no mutate que se segue:

dados_mrna_df <- as.data.frame(assays(bladder)$mrna_seq_v2_rsem) %>%
  mutate(across(where(is.numeric), min_max_scaling))
```

Verificamos se as colunas apresentavam valores de NAs

Durante o processo de análise de dados, é comum realizar ajustes na
estrutura do conjunto de dados para melhorar sua organização e
compreensão. Uma etapa essencial é a verificação da existencia de valores
ausentes (NAs) nas colunas. Os NAs podem ocorrer por diversos
motivos, como erros de medição ou falhas na coleta de dados, sendo
fundamental identificá-los para decidir como tratá-los adequadamente
durante a análise.

Portanto, após esta etápa, é recomendável realizar uma verificação minuciosa 
para garantir a integridade dos dados e prepará-los para análises posteriores. 
Isso contribui para a confiabilidade e qualidade dos resultados obtidos a partir 
do conjunto de dados.
```{r}
# Para verificar as classes das colunas do conjunto de dados:
unlist(lapply(bladder_clin, class))

# Para verificar os tipos das colunas do conjunto de dados:
unlist(lapply(bladder_clin, typeof))
```

```{r}
# Conversão de colunas que possuem valores numéricos (no entanto não são) para serem numéricas
# Definir as variáveis como numéricas
bladder_clin <- bladder_clin %>%
  mutate(
    RAGNUM_HYPOXIA_SCORE = as.numeric(RAGNUM_HYPOXIA_SCORE),
    WINTER_HYPOXIA_SCORE = as.numeric(WINTER_HYPOXIA_SCORE),
    DFS_MONTHS = as.numeric(DFS_MONTHS),
    ANEUPLOIDY_SCORE = as.numeric(ANEUPLOIDY_SCORE),
    FRACTION_GENOME_ALTERED = as.numeric(FRACTION_GENOME_ALTERED),
    MSI_SCORE_MANTIS = as.numeric(MSI_SCORE_MANTIS),
    MSI_SENSOR_SCORE = as.numeric(MSI_SENSOR_SCORE),
    MUTATION_COUNT = as.numeric(MUTATION_COUNT),
    TMB_NONSYNONYMOUS = as.numeric(TMB_NONSYNONYMOUS),
    AGE = as.numeric(AGE),
    BUFFA_HYPOXIA_SCORE = as.numeric(BUFFA_HYPOXIA_SCORE),
    OS_MONTHS = as.numeric(OS_MONTHS),
    PFS_MONTHS = as.numeric(PFS_MONTHS),
    #SAMPLE_COUNT = as.numeric(SAMPLE_COUNT),
  )

# Vamos substituir os NAs das colunas numéricas pela mediana de cada coluna e os NAs das não numéricas por "Unknown". Define-se primeiro as colunas numéricas para conseguirmos correr o nosso código de substituição dos NAs.

# Substituição dos NAs
na_columns <- sapply(bladder_clin, function(x) any(is.na(x)))

for (col_name in names(bladder_clin)) {
  if (na_columns[col_name]) {
    if (is.numeric(bladder_clin[[col_name]])) {
      median_val <- median(bladder_clin[[col_name]], na.rm = TRUE)
      bladder_clin[[col_name]][is.na(bladder_clin[[col_name]])] <- median_val
    } else {
      bladder_clin[[col_name]][is.na(bladder_clin[[col_name]])] <- "Unknown"
    }
  }
}

# Tendo os NAs substituidos, podemos agora definir variáveis como fatores:

# Definir as variáveis como fatores
bladder_clin <- bladder_clin %>%
  mutate(
    PFS_STATUS = as.factor(PFS_STATUS),
    PRIOR_DX = as.factor(PRIOR_DX),
    RADIATION_THERAPY = as.factor(RADIATION_THERAPY),
    SEX = as.factor(SEX),
    DFS_STATUS = as.factor(DFS_STATUS),
    sampleId = as.factor(sampleId),
    ANALYSIS_COHORT = as.factor(ANALYSIS_COHORT),
    #CANCER_TYPE = as.factor(CANCER_TYPE),
    #CANCER_TYPE_DETAILED = as.factor(CANCER_TYPE_DETAILED),
    DISTANT_METS = as.factor(DISTANT_METS),
    GRADE = as.factor(GRADE),
    LYMPH_NODE_STATUS = as.factor(LYMPH_NODE_STATUS),
    #ONCOTREE_CODE = as.factor(ONCOTREE_CODE),
    PRIMARY_VS_SECONDARY = as.factor(PRIMARY_VS_SECONDARY),
    PRIOR_INTRAVESICAL_CHEMOTHERAPY = as.factor(PRIOR_INTRAVESICAL_CHEMOTHERAPY),
    SAMPLE_TYPE = as.factor(SAMPLE_TYPE),
    #SOMATIC_STATUS = as.factor(SOMATIC_STATUS),
    TUMOR_STAGE = as.factor(TUMOR_STAGE),
    AJCC_PATHOLOGIC_TUMOR_STAGE = as.factor(AJCC_PATHOLOGIC_TUMOR_STAGE),
    COHORT = as.factor(COHORT),
    ETHNICITY = as.factor(ETHNICITY),
    OS_STATUS = as.factor(OS_STATUS),
    PATH_M_STAGE = as.factor(PATH_M_STAGE),
    PATH_N_STAGE = as.factor(PATH_N_STAGE),
    PATH_T_STAGE = as.factor(PATH_T_STAGE),
    RACE = as.factor(RACE)
  )

# Estudando as colunas, verifica-se que as colunas "SAMPLE_COUNT", "CANCER_TYPE", "CANCER_TYPE_DETAILED", "ONCOTREE_CODE" e "SOMATIC_STATUS" têm sempre 1 único valor cada, logo serão removidas.
bladder_clin <- subset(bladder_clin, select = -c(SAMPLE_COUNT, CANCER_TYPE, CANCER_TYPE_DETAILED, ONCOTREE_CODE, SOMATIC_STATUS))

# Verificar se ainda há valores NA
summary(bladder_clin)

# Para saber se a substituição dos NAs ocorreu, verifica os resultados do "summary(bladder_clin)", se ainda aparecerem "NA's", algo está mal, se não houverem "NA's" nas colunas numéricas e houverem valores "Unknown" nas colunas não numéricas, está tudo certo!

```


```{r, echo = FALSE, message = FALSE}
### Aqui vamos observar os estados, distribuições e correlações dos nossos dados, incluindo entender o que podemos fazer para normalização dos dados. ###

# Pairplot para ver os gráficos das correlações possíveis entre colunas
# Subconjunto do conjunto de dados para apenas incluir as colunas numéricas
numeric_data <- bladder_clin[, sapply(bladder_clin, is.numeric)]

# Criação de um pairplot com só as colunas numéricas para verificar as correlações
pairplot1 <- GGally::ggpairs(numeric_data, cardinality_threshold = Inf, 
                            upper = list(continuous = wrap("cor", size = 2, color = "brown")),
                            lower = list(continuous = wrap("points", size = 0.25, color = "dodgerblue3"))) +
  theme(text = element_text(size = 4),
        axis.text.x = element_text(angle = 45, hjust = 1),
        strip.text = element_text(size = 4),
        panel.spacing = unit(0.1, "lines")) # Ajusta espaços entre os gráficos/painéis

pairplot1

ggsave("pairplot1.png", pairplot1, width = 10, height = 6) # Guarda o pairplot como uma imagem .png no working directory. Os parâmetros "width" e "height" definem o tamanho dele, caso queiram ver o pairplot, ele está disponível na mesma pasta que este ficheiro .Rmd!
```


## Normalização dos dados

```{r pressure, echo=FALSE}
### Se corrermos este código antes de definir as variáveis numéricas, o tratamento dos NA's não ocorre! ###

# Vamos fazer a normalização dos dados fazendo primeiro a logaritmização dos dados e depois aplicar o Min-Max Scaling para os valores dos nossos dados serem positivos.

# Colunas numéricas que vão ser normalizadas
cols_norm <- c("RAGNUM_HYPOXIA_SCORE", "WINTER_HYPOXIA_SCORE", "DFS_MONTHS",
                    "FRACTION_GENOME_ALTERED", "MSI_SCORE_MANTIS",
                    "MSI_SENSOR_SCORE", "MUTATION_COUNT", "TMB_NONSYNONYMOUS",
                    "OS_MONTHS", "PFS_MONTHS")


# Logaritmização das colunas numéricas
bladder_clin <- bladder_clin %>%
  mutate(across(all_of(cols_norm), ~ if(all(. >= 0)) log(. + 1) else .)) # RStudio presume que os parêntesis estão errados apesar de estarem bem, isto deve-se ao comando "if", substituindo por "if_else" corrige este problema mas com a consequência de dar erros maiores nas transformações, logo mantém-se assim até arranjarmos uma nova solução...

# Aplicação do Min-Max Scaling (definido anteriormente) às colunas numéricas
bladder_clin <- bladder_clin %>%
  mutate(across(where(is.numeric), min_max_scaling))

# Tratamento de NAs e transformação de dados categóricos
# bladder_clin <- bladder_clin %>%
#   mutate(across(where(is.character), as.factor)) %>%
#   mutate(across(where(is.numeric), ~ifelse(is.na(.), median(., na.rm = TRUE), .)))
# 
# # Aplicação do Min-Max Scaling exclusivamente às colunas numéricas
# bladder_clin <- bladder_clin %>%
#   mutate(across(where(is.numeric), ~ifelse(is.na(.), median(., na.rm = TRUE), .))) %>%
#   mutate(across(where(is.character), as.factor)) %>%
#   mutate(across(c(RAGNUM_HYPOXIA_SCORE, WINTER_HYPOXIA_SCORE, DFS_MONTHS, ANEUPLOIDY_SCORE,
#                   FRACTION_GENOME_ALTERED, MSI_SCORE_MANTIS, MSI_SENSOR_SCORE, MUTATION_COUNT,
#                   TMB_NONSYNONYMOUS, AGE, BUFFA_HYPOXIA_SCORE, OS_MONTHS, PFS_MONTHS), as.numeric))

# Aplicada a logaritmização e min-max scaling aos dados mRNA
dados_mrna_df <- as.data.frame(assays(bladder)$mrna_seq_v2_rsem) %>%
  mutate(across(where(is.numeric), min_max_scaling))

#######################codigo todo alterado para o novo dataset até aqui#################
```

```{r, echo = FALSE, message = FALSE}
# Vamos voltar a fazer o pairplot depois de termos feito a normalização dos dados...
# As colunas resultantes neste pairplot foram transformadas!
# Este código é uma repetição do código anterior do pairplot1, mas estamos a definir como um novo "pairplot2" para fazer a comparação
numeric_data <- bladder_clin[, sapply(bladder_clin, is.numeric)]

pairplot2 <- GGally::ggpairs(numeric_data, cardinality_threshold = Inf, 
                            upper = list(continuous = wrap("cor", size = 2, color = "brown")),
                            lower = list(continuous = wrap("points", size = 0.25, color = "dodgerblue3"))) +
  theme(text = element_text(size = 4),
        axis.text.x = element_text(angle = 45, hjust = 1),
        strip.text = element_text(size = 4),
        panel.spacing = unit(0.1, "lines"))

pairplot2

ggsave("pairplot2.png", pairplot2, width = 10, height = 6)

```


## Análise de Expressão Diferencial

Para este passo é necessário pesquisar e Baixar Dados de Expressão
Genética do TCGA-ACC

```{r}
# Define o projeto
project <- "TCGA-ACC"

# Configura a consulta com o tipo de amostra correto
query <- GDCquery(project = project,
                  data.category = "Transcriptome Profiling",
                  data.type = "Gene Expression Quantification",
                  workflow.type = "STAR - Counts",
                  sample.type = "Primary Tumor")

# Baixa os dados
GDCdownload(query)

# Prepara os dados para análise
data <- GDCprepare(query)

```

O próximo comando lista tanto dos dados clínicos colData(data) quanto
dos dados de expressão rowData(data) para futuras analises:

```{r}
colData(data) 
rowData(data)
names(assays(data))
```

```{r}
# Análise de Expressão Diferencial:

library(DESeq2)

# Suponho que o nome do ensaio correto seja o "unstranded"
dds <- DESeqDataSetFromMatrix(countData = assay(data, "unstranded"),
                              colData = colData(data),
                              design = ~ gender)  # Ou outra variável de interesse

dds <- DESeq(dds)
res <- results(dds)
summary(res)

```

#### Interpretação dos Resultados

Total de Genes Analisados: 52,766 genes com contagem total de leituras
não zero.

Genes Significativamente Regulados: 1.371 genes mostraram mudança
significativa de expressão ao nível de ajuste de p-valor \< 0.1.

Genes Regulados para Cima: 607 genes (1.2% do total analisado).

Genes Regulados para Baixo: 776 genes (1.5% do total analisado).

Filtros de Contagem Baixa: 23,356 genes (44% do total) tiveram contagens
médias inferiores a 1, o que indica baixa expressão geral nesses genes,
impactando a precisão das estimativas de dispersão e consequentemente
dos testes.

```{r}
#Visualização dos Resultados:
#Volcano Plot
#library(EnhancedVolcano) # Pacote está a ser aberto no chunk "Carregamento dos Pacotes"
EnhancedVolcano(res,
                lab = rownames(res),
                x = 'log2FoldChange',
                y = 'padj',
                title = 'Volcano plot',
                pCutoff = 0.1,
                FCcutoff = 0.5)

```
```{r}
#Heatmaps:
library(pheatmap)
topVarGenes <- head(order(rowVars(assay(dds)), decreasing = TRUE), 100)
mat <- assay(dds)[topVarGenes, ]
pheatmap(log2(mat + 1), scale = "row", clustering_distance_rows = "euclidean", clustering_distance_cols = "euclidean")

```

### Análise de Enriquecimento
Análise de Enriquecimento Funcional
para realizar análise de enriquecimento para os genes regulados para cima e para baixo separadamente

```{r}
# Verificar tipos de chaves disponíveis em org.Hs.eg.db
keytypes(org.Hs.eg.db)

# Verificar alguns dos identificadores atuais
#head(gene_list_up)

# Identificar genes up-regulated (ajuste aqui conforme o seu critério, por exemplo, p-valor ajustado < 0.05 e log2FoldChange > log2(1.5))
gene_list_up <- rownames(res)[which(res$padj < 0.05 & res$log2FoldChange > log2(1.5))]

# Verificar alguns dos identificadores atuais após identificar genes up-regulated
head(gene_list_up)

# Remover as versões dos Ensembl IDs
gene_list_up_simplified <- gsub("\\..+$", "", gene_list_up)

# Tentar a conversão novamente usando os IDs simplificados
gene_list_up_entrez <- select(org.Hs.eg.db, 
                              keys = gene_list_up_simplified, 
                              columns = "ENTREZID", 
                              keytype = "ENSEMBL")

# Verificar os resultados da conversão
head(gene_list_up_entrez)

```

```{r}
library(clusterProfiler)

# Realizar a análise de enriquecimento para os genes up-regulated
enrich_res_up <- enrichGO(gene         = gene_list_up_entrez$ENTREZID,
                          OrgDb        = org.Hs.eg.db,
                          keyType      = "ENTREZID",
                          ont          = "BP",
                          pAdjustMethod= "BH",
                          qvalueCutoff = 0.05)

# Verificar os resultados da análise de enriquecimento
if (!is.null(enrich_res_up) && nrow(enrich_res_up) > 0) {
  print(summary(enrich_res_up))
} else {
  print("No significant enrichment found.")
}

```

#### Resultados de Enriquecimento

```{r}
# Visualizar os resultados de enriquecimento se houver dados significativos
if (!is.null(enrich_res_up) && nrow(enrich_res_up) > 0) {
  library(enrichplot)
  dotplot(enrich_res_up) + ggtitle("Enrichment Results for Up-Regulated Genes")
} else {
  print("No significant enrichment to plot.")
}
```

##### Interpretação dos Resultados de Enriquecimento
.
.
.
.
.
.
.
.

```{r}
# Transformação de dados de contagem
vsd = varianceStabilizingTransformation(dds, blind = FALSE) 

# Heatmap de distâncias entre amostras
# Calcular a distância entre as amostras
sampleDists <- dist(t(assay(vsd)))

# Heatmap contendo as distâncias Euclideanas entre as amostras calculadas a partir da transformação VST
#pheatmap(sampleDistMatrix, clustering_distance_rows = sampleDists, clustering_distance_cols = sampleDists, col = colors)
pheatmap(sampleDists, col = heat.colors(10))


######### Ver este ultimo tópico que não está a correr
Principal component plot of the samples
#plotPCA(vsd, intgroup = c("condition"))
plotPCA(vsd, intgroup = "condition")
```
Realização do Clustering hierárquico
```{r}
# Extrair os valores numéricos dos dados do cBioPortal
bladder_numeric <- as.data.frame(assays(bladder)$mrna_seq_v2_rsem)

# Escalando os dados
bladder_scaled <- scale(bladder_numeric)

# Cálculo da matriz de distâncias usando a distância de Manhattan
dist_bladder <- dist(bladder_scaled, method = "manhattan")

# Clustering hierárquico
cl_bladder <- hclust(dist_bladder, method = "average")

# Função para plotar o dendrograma com labels
my.plot.hc <- function(hclust, lab = 1:length(hclust$order), 
                       lab.col = rep(1, length(hclust$order)), 
                       hang = 0.1, ...) {
  y <- rep(hclust$height, 2)
  x <- as.numeric(hclust$merge)
  y <- y[which(x < 0)]
  x <- x[which(x < 0)]
  x <- abs(x)
  y <- y[order(x)]
  x <- x[order(x)]
  plot(hclust, labels = FALSE, hang = hang, ...)
  text(x = x, y = y[hclust$order] - (max(hclust$height) * hang), 
       labels = lab[hclust$order], col = lab.col[hclust$order], 
       srt = 90, adj = c(1,0.5), xpd = NA, ...)
}

# Plotagem do dendrograma com os clusters de acordo com a variável "Muscle.loss"
my.plot.hc(cl_bladder, lab.col = as.integer(bladder$Muscle.loss) + 1, cex = 0.6)
```

### Bibliografia

Dobruch, J., & Oszczudłowski, M. (2021). Bladder Cancer: Current
Challenges and Future Directions. Medicina (Kaunas, Lithuania), 57(8).
<https://doi.org/10.3390/MEDICINA57080749>

Dyrskjøt, L., Hansel, D. E., Efstathiou, J. A., Knowles, M. A., Galsky,
M. D., Teoh, J., & Theodorescu, D. (2023). Bladder cancer. Nature
Reviews. Disease Primers, 9(1).
<https://doi.org/10.1038/S41572-023-00468-9>

\`\`\`{r}
